【裁判字號】    95,判,926
【裁判日期】    950622
【裁判案由】    遺產稅
【裁判全文】
最  高  行  政  法  院  判  決
                                     95年度判字第00926號
上  訴  人  乙○○○
            甲○○
被 上訴 人  財政部臺北市國稅局
代  表  人  張盛和
上列當事人間因遺產稅事件，上訴人不服中華民國93年12月16日
臺北高等行政法院92年度訴字第4461號判決，提起上訴。本院判
決如下：
    主  文
原判決廢棄，發回臺北高等行政法院。
    理  由
一、被繼承人吳國雄於民國（下同）85年9月19日死亡，被繼承
    人之配偶（即上訴人乙○○○）及被繼承人之子（即上訴人
    甲○○）2人於86年6月18日辦理遺產稅申報，前經被上訴人
    依民法第1030條之1規定，核准扣除生存配偶剩餘財產差額
    分配請求權價額計新臺幣（下同）7,141,807元（原判決誤
    植為7,104,807元），並經追蹤列管在案。因嗣後查得上訴
    人等僅履行是項請求權價額之一部分計3,570,903.5元，被
    上訴人乃就短少之差額部分，核定補徵遺產稅額1,464,070
    元，嗣以上訴人等未依限繳納，依規定程序移送法務部行政
    執行署臺北執行處執行完竣。上訴人等不服，向被上訴人申
    請退還稅款，經被上訴人以92年5月20日財北國稅審二字第0
    920220444號書函答復略以：被上訴人准依上訴人等全體繼
    承人同意及申請，核准扣除此項請求權價額7,141,807元免
    徵遺產稅，而上訴人等既僅就上開價額之二分之一踐行給付
    ，被上訴人依規定就未履行給付部分，核定補徵遺產稅額並
    無違誤。上訴人等仍不服，提起訴願，遭決定駁回，遂提起
    行政訴訟。
二、上訴人於原審起訴主張：上訴人等於88年8月5日訂定遺產分
    割協議書時，若先履行配偶分配請求權，再進行分割遺產，
    而其被繼承人之配偶先取得遺產總額超過其配偶分配請求權
    ，則不論嗣後如何分割遺產，依財政部87年2月7日台財稅字
    第871927871號函釋規定，均不發生繼承人間相互為贈與問
    題，亦不發生再履行配偶分配請求權問題。從而，本件因遺
    產分割完畢後再履行配偶分配請求權，是有所謂全體繼承人
    承擔配偶分配分配請求權履行問題，理應依其應繼分承擔，
    與被繼承人應全額履行，顯有不同。次依民法第1030條之1
    規定，所謂配偶分配請求權，在本件為上訴人乙○○○對被
    繼承人吳國雄之債權請求權。本件依被上訴人原核准本件配
    偶請求權金額7,141,807元，係屬被繼承人即吳國雄應負擔
    之債務金額，則繼承發生之同時，其債務應由繼承人依應繼
    分分擔給付之義務，是上訴人甲○○依其應繼分，分擔被繼
    承人配偶請求權金額應為3,570,903.5元，故其移轉上訴人
    乙○○○金額計3,570,903.5元，並無不合。倘依被上訴人
    所稱上訴人甲○○應給付乙○○○7,141,807元，則上訴人
    甲○○因計算配偶分配請求權後，其能受分配之遺產金額則
    僅剩2,391,227元，該等分配結果顯與其應繼分不合，故本
    件原處分如何依據，實令人費解。再者，上訴人等曾於91年
    5月1日函請被上訴人釋示以便遵循，詎被上訴人不但未能來
    函釋疑，並逕自核定補徵稅款，以核定通知書作為答覆之公
    文，此等行政行為豈有誠信原則及符合行政程序法第168條
    及第170條規定可言？為此，求為判決撤銷原處分及訴願決
    定，並命被上訴人應作成「退還上訴人遺產稅新臺幣（下同
    ）1,464,070元及加徵之滯納金219,610元、利息9,861元，
    並按稅捐稽徵法第38條第2項規定之按日加計利息，一併退
    還」之行政處分等語。
三、被上訴人則以：本件上訴人等將此項配偶法定請求權解釋為
    被繼承人生前所負債務，於繼承同時由繼承人按應繼分分擔
    給付，並以扣減其應分擔給付部分後之餘額為其實際得請求
    移轉交付之數額，有違民法第1030條之1之立法意旨。被上
    訴人依財政部87年5月5日台財稅第871942463號函訂頒「國
    稅局辦理遺產稅核准扣除配偶剩餘財產差額分配請求權追縱
    管制要點」（下稱追縱管制要點）規定，以91年4月16日財
    北國稅審2字第0910203794號書函，請上訴人乙○○○回報
    請求權履行情形。而上訴人等僅就核准請求權價額半數交付
    ，被上訴人復以電話輔導，然上訴人等仍於91年5月1日以申
    請書回復，未就不足額踐行交付，是被上訴人依上開要點規
    定補徵遺產稅1,464,070元，並無上訴人等所稱逾越行政程
    序法之規定等語，作為抗辯。
四、原審審酌全辯論意旨及調查證據之結果，以：查本件生存配
    偶剩餘財產差額分配請求權價值既經核准金額計7,141,807
    元，上訴人等僅履行3,570,903.5元，被上訴人依法核定補
    徵遺產稅額1,464,070元，並無不合。被上訴人上開否准上
    訴人退還稅款之申請，徵諸民法第1030條之1第1項、追縱管
    制要點規定，亦無不妥。本件上訴人等將此項配偶法定請求
    權解釋為被繼承人生前所負債務，於繼承同時由繼承人按應
    繼分分擔給付，並以扣減其應分擔給付部分後之餘額為其實
    際得請求移轉交付之數額，有違民法第1030條之1立法意旨
    ，顯不足採。而為防杜納稅義務人藉主張剩餘財產差額分配
    請求權規避遺產稅負，該請求權價值經稽徵機關核准自遺產
    總額中扣除後，應追縱管制，俾納稅義務人確實將相當於該
    請求權價值之財產移轉與生存之配偶，此有財政部87年5月5
    日台財稅第871942463號函准追縱管制要點可資參照。準此
    ，本件被上訴人以91年4月16日財北國稅審2字第0910203794
    號書函，請上訴人回報其請求權履行情形，而上訴人僅就核
    准扣除請求權價值之半數交付，上訴人仍執前詞，未就不足
    額踐行交付，是以，依上開追蹤管制要點第4點之規定，被
    上訴人將交付不足額部分之扣除額剔除，追繳應納遺產稅賦
    ，核定補徵遺產稅額1,464,070元，並否准上訴人退還上開
    已執行之補徵遺產稅額，均無違誤。又參照內政部90年6月
    27日台（90）內中地字第9007440號函意旨，上訴人等以被
    繼承人之遺產業經協議分割完成並無剩餘，遂由上訴人甲○
    ○給付核准金額之二分之一計3,570,903.5元，自屬未合等
    由，乃駁回上訴人在原審之訴。
五、本院按「聯合財產關係消滅時，夫或妻於婚姻關係存續中所
    取得而現存之原有財產，扣除婚姻關係存續中所負債務後，
    如有剩餘，其雙方剩餘財產之差額，應平均分配。」為行為
    時民法第1030條之1第1項本文所明定，其立法意旨，係為聯
    合財產關係消滅時，以夫妻雙方剩餘財產之差額，平均分配
    方為公平，亦所以貫徹男女平等之原則。財政部86年2月15
    日台財稅第851924523號函所引用法務部85年6月29日85法律
    決字第15978號函謂：「按民法第1030條之1剩餘財產差額分
    配乃夫妻財產之清算與分割，與繼承財產無關，故聯合財產
    關係若因夫妻一方先於他方死亡而消滅，應先依民法第1028
    條及第1029條規定分離夫妻各自之原有財產，嗣後生存之配
    偶再依親屬編上開規定請求剩餘財產差額二分之一；經依上
    開清算分離後屬死亡配偶之財產者，始屬其遺產，生存之配
    偶尚得再依繼承法有關規定與血親繼承人共同繼承。」與民
    法第1030條之1第1項規定意旨相符，自得予以援用。本件被
    上訴人前因遺產稅事件重核複查決定，以被繼承人吳國雄於
    74年6月5日以後於婚姻關係存續中取得之財產計19,066,068
    元，上訴人乙○○○於74年6月5日以後於婚姻關係中取得之
    財產計4,782,455元，重行核算剩餘財產差額分配請求權之
    扣除額為7,141,807元等情，業經原審法院91年度訴字第518
    號判決確定在案，並為原判決所確定之事實。按諸前揭函釋
    意旨上訴人即配偶乙○○○得先依剩餘財產差額分配7,148,
    807元外，另基於繼承人地位再繼承取得5,962,130.5元（19
    ,066,068-7,141,807=11,924,261；11,924,261÷2=5,962,1
    30.5），合計應分得13,103,937.5元，而上訴人甲○○則繼
    承取得5,962,130.5元。準此，上訴人主張其二人分割遺產
    係依應繼分各取得二分之一財產即9,533,034元，則於被上
    訴人核定配偶剩餘財產差額分配請求權7,141,807元後，上
    訴人甲○○應負返還義務，即其未計算配偶剩餘財產差額分
    配請求權而多取得之部分計3,570,901元（9,533,034-5,962
    ,130.5=3,570,901.5）云云（見原判決第7頁2之2項）。此
    項重要攻擊方法攸關配偶剩餘財產差額分配請求權是否確實
    履行，其何以不足採取，原審概未置論，已欠允洽；且疏未
    調查上訴人等有無先依應繼分各取得二分之一財產，致履行
    上開請求權之價額應予核減，遽謂生存配偶剩餘財產差額分
    配請求權價值既經核准金額計7,141,807元，上訴人等僅履
    行3,570,903.5元，被上訴人依法核定補徵遺產稅額1,464,
    070元，並無不合（見原判決第14頁）等詞，自有可議。上
    訴論旨執以指摘原判決違誤，求予廢棄為有理，自應將原判
    決廢棄，發回原審法院另為適法之審理。
據上論結，本件上訴為有理由，依行政訴訟法第256條第1項、第
260條第1項前段，判決如主文。
中    華    民    國    95    年    6     月    22    日
                  第二庭審判長法  官  廖  政  雄
                              法  官  林  清  祥
                              法  官  鍾  耀  光
                              法  官  姜  仁  脩
                              法  官  胡  國  棟
以  上  正  本  證  明  與  原  本  無  異
中    華    民    國    95    年    6     月    22    日
                              書記官  張  雅  琴


司法院資訊處製作；財團法人民間司法改革基金會備份。
